【裁判字號】    96,簡上,21
【裁判日期】    970227
【裁判案由】    確認本票債權不存在
【裁判全文】
臺灣苗栗地方法院民事判決              96年度簡上字第21號
上  訴  人  乙○○
                        7號
訴訟代理人  葉天昱律師
被上訴人    丙○○
訴訟代理人  饒斯棋律師
上列當事人間請求確認本票債權不存在事件，上訴人對於中華民
國96年7 月10日本院苗栗簡易庭96年度苗簡字第95號第一審判決
提起上訴，本院於民國97年2月13日辯論終結，判決如下：
    主  文
上訴駁回。
第二審訴訟費用由上訴人負擔。
    事實及理由
一、上訴人起訴主張：
  (一)上訴人曾於民國95年12月17日因故前往訴外人即被上訴人之
    妻甲○○位於新竹縣峨嵋鄉富興村庚寮坑哈佛特區14之3 號
    住處，旋即遭被上訴人率眾破門而入，並以上訴人已構成妨
    害家庭罪為由詐欺原告，且脅迫如不與其和解，即控告上訴
    人妨害家庭罪，上訴人因此陷於錯誤而同意和解，除簽立和
    解書（以下簡稱系爭和解書）外，並簽發如原審判決附表所
    示之本票2 紙（以下簡稱系爭本票）交付被上訴人。惟上訴
    人已於96年2 月14日以頭份郵局第56號存證信函，依法撤銷
    上開受詐欺及脅迫而簽立系爭和解書之意思表示，並再以本
    件起訴狀繕本之送達，作為撤銷系爭和解書及簽發系爭本票
    意思表示之通知。兩造間之和解既經撤銷，則被上訴人取得
    系爭本票即無法律上之原因，或雖有法律上之原因而其後已
    不存在。爰依民法第92條第1 項、第179 條不當得利之規定
    ，請求被上訴人返還系爭本票。並聲明：(1)確認被上訴人持
    有上訴人所簽發系爭本票之本票債權不存在，(2)被上訴人應
    將系爭本票返還上訴人。
  (二)嗣經原審為上訴人敗訴之判決後，上訴人另以被上訴人於破
    門進入甲○○住所時，即以上訴人與其妻甲○○共處一室且
    衣衫不整為由強指上訴人與甲○○通姦，惟當時上訴人與甲○○均著衣物，並無客觀上足認有通姦行為之情形，且上訴
    人自始否認與訴外人甲○○通姦，被帶至派出所後幾乎都沒
    有講話，顯無請求被上訴人和解之意思。又被上訴人將所要
    求之和解金降到新臺幣（下同）100 萬元後，上訴人仍未同
    意和解，嗣經訴外人鄭聰德出面溝通，並稱法官不會管上訴
    人承不承認，其深夜與甲○○二人共處一室鐵定會被定罪，
    事發當天是星期天，將被警察羈押到星期一才移送法院。因
    為上訴人當天外出時並未告知家人，一直想儘快回家，故當
    時的協調並非出於自願。另被上訴人於派出所向上訴人表示
    如同意和解即不提出告訴，若提出告訴，屆時上訴人之工作
    、家庭及小孩都將受到嚴重影響，致上訴人陷於已構成通姦
    罪之認知錯誤，並認若不同意和解，其工作、家庭及小孩將
    受到嚴重影響而心生畏怖，足徵上訴人初始並無與被上訴人
    和解之意思，係受被上訴人等人之詐欺及脅迫，始勉強同意
    簽署系爭和解書及系爭本票。上訴人既已依民法第92條第1
    項規定撤銷上開受詐欺及脅迫而簽立之系爭和解書及系爭本
    票，則系爭本票債權自已不存在。且系爭本票之基礎原因關
    係即95年12月17日簽立之系爭和解書已經上訴人以受詐欺脅
    迫為由撤銷和解之意思表示，則被上訴人取得系爭本票即欠
    缺法律上之原因。爰依民法第179 條不當得利之法律關係，
    請求被上訴人返還系爭本票等語。並聲明：(1)原判決廢棄，
    (2)確認被上訴人持有上訴人所簽發系爭本票債權不存在，(3)
    被上訴人應將系爭本票返還上訴人。
二、被上訴人則以：
  (一)被上訴人與甲○○係夫妻關係，然甲○○竟拋夫棄子離家與
    上訴人同居，95年12月17被上訴人知悉甲○○居住於前址，
    即前往該處查獲甲○○與上訴人同居共處一室，且衣衫不整
    ，並取得留有精液之衛生紙等證物；上訴人已承認與甲○○
    之姦情，並於竹東分局富興派出所內，就其與甲○○通姦所
    致被上訴人之損害，與被上訴人達成和解，同意賠償被上訴
    人100 萬元，同時簽立系爭和解書及系爭本票交付被上訴人
    。系爭和解書係在派出所內完成，如有詐欺或脅迫情事，上
    訴人可即向警員反應，自不可能任由被上訴人恣意為之，是
    上訴人指稱遭被上訴人詐欺脅迫云云，並不實在。
  (二)上訴人主張其係受被上訴人之詐欺及脅迫始簽發系爭本票及
    系爭和解書，既為被上訴人否認，則應由上訴人就其被詐欺
    或脅迫之事實負舉證責任。又所謂因被脅迫而為意思表示，
    係指因相對人或第三人以不法危害之言語，或舉動加諸表意
    人，使其心生恐怖，致為意思表示而言，且此項脅迫必以不
    法之危害為限，如相對人或第三人以向有關權責機關為舉發
    之或告發之意思通知表意，不論其所欲為之舉發或告發之情
    事是否屬實，因是否舉發或告發乃其合法權利之行使，尚難
    認為係不法之脅迫。被上訴人自始即否認有對上訴人陳稱「
    上訴人已構成妨害家庭罪，如不和解即要控告上訴人妨害家
    庭」等語。又縱認被上訴人曾有告知上開言詞，惟被上訴人
    始終主張上訴人與甲○○有構成妨害家庭罪之可能，並非明
    知上訴人與甲○○無通姦之事實，卻欲令上訴人陷於錯誤而
    故意告以上訴人之行為為通姦，致上訴人陷於錯誤而簽立系
    爭和解書及系爭本票，且上開言詞亦非不法危害之言語。上
    訴人與甲○○於於臺灣新竹地方法院檢察署96年度偵續一字
    第14號妨害家庭案件中係共同被告，參以遠傳電信通聯紀錄
    ，可知上訴人與甲○○聯繫頻繁，雙方關係匪淺，甲○○之
    證述自有迴護上訴人之情況，應不足採。上訴人之上訴理由
    於原審已經主張，並為原審一一指駁而不採，其重為主張，
    又未提出任何新事證，足見上訴顯無理由等語。並聲明：如
    主文第1 項所示。
三、本件甲○○於95年12月17日仍為被上訴人之妻，被上訴人於
    95年12月17日凌晨3 時許，會同徵信社人員鄭聰德等人前往
    甲○○位於新竹縣峨嵋鄉富興村庚寮坑哈佛特區14之3 號承
    租處，當場發現上訴人與甲○○同處一室，兩造遂至新竹縣
    警察局竹東分局富興派出所洽談，上訴人於當日除與被上訴
    人簽立系爭和解書，並同時簽發系爭本票交付被上訴人收受
    。嗣上訴人於96年2 月14日以頭份郵局第56號存證信函通知
    被上訴人，以其於95年12月17日因受被上訴人之詐欺而簽立
    和解書之意思表示，上訴人並再以本件起訴狀繕本之送達，
    作為撤銷系爭和解書及簽發系爭本票意思表示之通知等情，
    為兩造所不爭執，並有上訴人提出之系爭和解書、本院96年
    度票字第63號本票裁定、頭份郵局第56號存證信函暨掛號郵
    件收件回執在卷可憑（見原審卷第6 至14頁、第48至49頁）
    ，自堪信為真實。
四、上訴人主張其係受被上訴人之詐欺及脅迫，始簽發系爭和解
    書及系爭本票等情，則為被上訴人所否認，並以前揭情詞置
    辯。是本件所應審究者厥為上訴人簽發系爭本票及系爭和解
    書，是否遭被上訴人之詐欺及脅迫而為？經查，按當事人主
    張有利於己之事實者，就其事實有舉證責任，民事訴訟法第
    277 條前段定有明文。又被詐欺而為意思表示者，依民法第
    92條第1 項之規定，表意人固得撤銷其意思表示，惟主張被
    詐欺而為表示之當事人，應就此項事實負舉證之責任；當事
    人主張其意思表示係因被詐欺或脅迫而為之者，應就其被詐
    欺或被脅迫之事實，負舉證之責任，最高法院著有44年台上
    字第75號、21年上字第2012號判例意旨可資參照。上訴人主
    張其係受被上訴人之詐欺及脅迫，始簽發和解書及系爭本票
    等情，既為被上訴人所否認，則依前揭說明，上訴人自應就
    其簽立系爭和解書及簽發系爭本票，係遭被上訴人之詐欺或
    脅迫而為之事實，負舉證證明之責。上訴人就此雖聲請訊問
    證人甲○○，及聲請命被上訴人提出於派出所談和解之完整
    錄音帶母帶，據以證明其確係遭被上訴人詐欺及脅迫而簽立
    系爭和解書及系爭本票，然查：
  (一)民法上之詐欺，必詐欺行為人有使他人陷於錯誤之故意，致
    該他人基於錯誤，而為不利於己之意思表示者，始足當之。
    倘詐欺行為人欠缺主觀之詐欺故意，縱該他人或不免為錯誤
    之意思表示，仍與詐欺之法定要件不侔，無容其依民法第92
    條第1 項規定撤銷意思表示之餘地（最高法院87年度台上字
    第1195號裁判要旨參照）。且所謂因被脅迫而為意思表示，
    係指因相對人或第三人以不法危害之言語或舉動加諸表意人
    ，使其心生恐怖，致為意思表示而言（最高法院95年度台上
    字第2948號裁判要旨參照）。是如相對人或第三人以向有關
    權責機關為舉發或告發之意思通知表意人，不論其所欲為之
    舉發或告發之情事是否屬實，因是否為舉發或告發乃其合法
    權利之行使，尚難認為不法之脅迫。
  (二)上訴人雖以其初始並無與被上訴人和解之意思，係因被上訴
    人於派出所向上訴人表示如同意和解即不提出告訴，若提出
    告訴，屆時上訴人之工作、家庭及小孩都將受到嚴重影響，
    致上訴人陷於已構成通姦罪之認知錯誤，並認若不同意和解
    ，其工作、家庭及小孩將受到嚴重影響而心生畏怖，上訴人
    始勉強同意簽署系爭和解書及系爭本票，足徵上訴人係受被
    上訴人等人之詐欺及脅迫而簽立系爭和解書及簽發系爭本票
    云云。惟被上訴人或訴外人鄭聰德縱曾於前揭時地向上訴人
    告以如同意和解即不提出妨害家庭罪之告訴，若提出告訴，
    屆時上訴人之工作、家庭及小孩都將受到嚴重影響等語，亦
    僅係告知其合法權利之行使，及其行使合法告訴權利後對上
    訴人工作、家庭及小孩之可能影響，不論其所欲告訴之情事
    是否屬實，依前揭說明，自難認係不法之脅迫。又本件被上
    訴人於95年12月17日凌晨3 時許，會同徵信社人員鄭聰德等
    人前往甲○○位於新竹縣峨嵋鄉富興村庚寮坑哈佛特區14之
    3 號承租處，當場發現上訴人與甲○○同處一室，為兩造所
    不爭執，已如前述，而依當時到場處理員警陳金木於原審96
    年4 月17日言詞辯論期日到庭證稱當時「乙○○頭髮很亂、
    有穿衣服，但衣服也不整齊，甲○○的內衣（胸罩）還丟在
    床上，當時空間很狹小，有些晾的衣服掉在地上。後來他們
    有詢問乙○○為何跟甲○○在一起。過程中乙○○幾乎都沒
    有講話。甲○○是有承認跟乙○○在一起，至於在一起的意
    思是什麼我不清楚。另床邊的垃圾桶有使用過的衛生紙，我
    們有帶回去，連同在現場的人我也帶回派出所處理。從我到
    現場到我們要離開現場到派出所約10來分鐘左右，當時甲○○穿牛仔褲及一件長衣服。乙○○也有穿衣服，只是凌亂了
    點。」、「我沒有問，但是我看得出來甲○○沒有穿胸罩，
    當時胸罩是擺在床上枕頭的旁邊。」等情（詳見原審卷第65
    、68頁），則被上訴人主觀上認上訴人已構成妨害家庭罪嫌
    ，核與常情亦無何違。是縱被上訴人或訴外人鄭聰德縱曾於
    前揭時地向上訴人告以如同意和解即不提出妨害家庭罪之告
    訴，若提出告訴，屆時上訴人之工作、家庭及小孩都將受到
    嚴重影響等語，亦難認被上訴人有何明知上訴人與甲○○間
    無通姦之行為，卻欲令上訴人陷於錯誤，而故意告以上訴人
    與甲○○之通姦行為，致使上訴人陷於錯誤，而誤認為其已
    構成妨害家庭罪嫌，並因之而簽立系爭和解書及系爭本票之
    情事。況上訴人與甲○○是否有通姦之行為，為上訴人所親
    身經歷而明知，且上訴人學歷為二專畢業，當時係擔任生產
    線主管（詳原審卷第69頁），其於事後猶知以存證信函撤銷
    為和解之意思表示，顯見上訴人係有相當知識經驗之成年人
    ，則其是否會因被上訴人之前開言詞而陷於錯誤，誤認其與
    甲○○有通姦行為，尤非無疑。是上訴人上開主張，顯無足
    採。
  (三)又證人甲○○於本院96年11月20日準備程序期日雖到庭證稱
    上訴人未曾到過伊住處，當天係被上訴人說如要離婚就要請
    上訴人過來，伊才拜託上訴人至伊住處，上訴人大約是傍晚
    時間至伊住處，其間上訴人一直說要回去，是伊拖著時間等
    被上訴人過來，伊未告知上訴人為何被上訴人請他過來等語
    （詳本院卷第43、44頁），核與上訴人於原審所陳「當天甲○○打電話給我，好像有輕生的意思，因為丙○○和甲○○
    有離婚的訴訟，丙○○把法院的通知書收起來，沒有告訴甲○○，所以我才過去看她。我是晚上10點以後過去的。」、
    「我是在判決離婚後，才到甲○○住處。當天只是去甲○○
    住處看她，並不是去那邊住宿」（詳原審卷第69頁）等情已
    有不符，則證人甲○○前開證詞是否可信，已非無疑。參以
    甲○○與上訴人前開妨害家庭行為，業經被上訴人提出告訴
    而為共同被告，為兩造所不爭執，則其上開證述是否可信，
    亦屬可疑。且上訴人與甲○○於96年5 月30日至同年10月21
    日間共通話66次，業據本院依職權調取渠等之通聯記錄附卷
    可參（詳本院卷第54至213 頁），而證人甲○○於本院準備
    程序期日竟稱「（法官問：為什麼黃先生今天可以找到你？
    ）我原本不知道事情會這麼嚴重，所以我打電話給黃先生。
    」等語（詳本院卷第45頁），則果如證人甲○○前開所述為
    實，以渠等聯繫之頻繁，上訴人應無遲至本院96年11月20日
    準備程序期日始聲請訊問證人之理，顯見證人甲○○前開證
    述，應係事後迴護上訴人之詞，殊無足採。此外又無其他證
    據足資證明證人甲○○前揭證述為真實，且依其所述，亦無
    法說明為何警員陳金木進入甲○○住處時，上訴人衣服不整
    齊，且未就被上訴人於派出所與上訴人和解當時，有何詐欺
    或脅迫上訴人之情事予以證明，是自難憑證人甲○○之前開
    證言，即認被上訴人有何詐欺或脅迫上訴人簽立系爭和解書
    及簽發系爭本票之情事。
  (四)另當事人無正當理由，不從提出文書之命者，法院得審酌情
    形認他造關於該文書之主張或依該文書應證之事實為真實，
    民事訴訟法第345 條第1 項固定有明文。惟依該規定，應係
    指文書為該當事人所執有，而該當事人無正當理由，不從法
    院提出文書之命，始有該條規定之適用。如文書非該當事人
    所執有，自不生該條所規定之法律效果。且是否認他造關於
    該文書之主張或依該文書應證之事實為真實，法院亦得審酌
    情形而為認定，非謂當事人無正當理由，不從提出文書之命
    ，法院即應認他造關於該文書之主張或依該文書應證之事實
    為真實。查本件上訴人聲請本院命被上訴人提出於派出所談
    和解之完整錄音帶母帶，雖經本院於96年11月20日準備程序
    期日命被上訴人提出。惟被上訴人既已於97年1 月15日答辯
    (二)狀陳報稱該錄音母帶為鄭聰德所保管，鄭聰德已將該錄音
    母帶重複錄音覆蓋，致無法提出等情在卷。參以上訴人於原
    審96年5 月15日言詞辯論期日已聲請命證人鄭聰德提出錄音
    帶，經原審法官當庭命鄭聰德於96年6 月5 日言詞辯論期日
    攜帶與上訴人對話之錄音帶到場，並經原審於96年6 月5日
    會同兩造及證人鄭聰德當庭勘驗該錄音帶在案（詳原審卷第
    117 、118 、149 、150 頁），顯見上訴人亦明知該錄音母
    帶非被上訴人所執有。而上訴人就被上訴人確執有該錄音母
    帶之事由，又未據表明。則依前揭說明，上訴人主張被上訴
    人未從法院之命提出錄音母帶，依民事訴訟法第345 條第1
    項揭規定，即應認上訴人確係遭被上訴人或鄭聰德之詐欺或
    脅迫而簽立系爭和解書及系爭本票云云，為無足採。況上訴
    人就被上訴人之詐欺或脅迫行為，除前述所稱被上訴人於派
    出所向上訴人表示如同意和解即不提出告訴，若提出告訴，
    屆時上訴人之工作、家庭及小孩都將受到嚴重影響等情外，
    尚有何其他詐欺或脅迫之行為，均未據具體指陳，尤難執此
    而認上訴人前開主張為真實。
  (五)綜上，上訴人就其簽立系爭和解書及簽發系爭本票，係遭被
    上訴人或鄭聰德之詐欺或脅迫而為之事實，既未能舉證證明
    ，而參以兩造係於派出所內和解，和解當時之情形亦據證人
    即據報前往前揭現場處理之警員陳金木於原審結證稱：當時
    在現場，被告及鄭聰德講話口氣是有稍微大聲，惟並未聽到
    恐嚇之言語，亦未看到原告身上有傷，和解時，伊有時會去
    倒茶，或在附近走動，看到現場的人臉部表情及語氣還算很
    平和等語（見原審卷第66頁），亦難認被上訴人及鄭聰德等
    人有何以言語上或肢體上強暴脅迫之方式，令上訴人簽立系
    爭和解書及系爭本票之情。而上訴人就此復未能另舉證證明
    ，則依首揭說明，上訴人主張其簽立系爭和解書及簽發系爭
    本票，係遭被上訴人之詐欺或脅迫而為，自無足採。
五、本件上訴人主張其簽立系爭和解書及簽發系爭本票，係遭被
    上訴人之詐欺或脅迫而為，既無足採，則上訴人以被詐欺及
    脅迫為由，依據民法第92條規定，撤銷上開簽立系爭和解書
    及系爭本票之意思表示，即屬無據。從而，被上訴人持有上
    訴人因上開和解而簽發之系爭本票，於法自屬有據。上訴人
    請求確認被上訴人對系爭本票之債權不存在，及依民法第17
    9 條規定請求被上訴人返還系爭本票，均無理由，不應准許
    。原審為上訴人敗訴之判決，並無不合。上訴意旨指摘原判
    決不當，求予廢棄改判，為無理由，應予駁回。
六、據上論結，本件上訴為無理由，依民事訴訟法第436 條之1
    第3 項、第449 條第1 項、第78條，判決如主文。
中    華    民    國    97    年    2     月    27    日
                  民事庭審判長  詹駿鴻
                        法  官  吳國聖
                        法  官  王萬金
以上正本係照原本作成。
不得上訴。
                        書記官  劉碧雯
中    華    民    國    97    年    2     月    27    日


司法院資訊處製作；財團法人民間司法改革基金會備份。
